---
title: "08 — tidymodels: ML pipeline"
output: html_document
---

```{r setup, include=FALSE}
knitr::opts_chunk$set(echo = TRUE, comment = "#>")
```

## Pełny pipeline (klasyfikacja)

```{r message=FALSE, warning=FALSE}
library(tidymodels)

# Dane: oliwa z oliwek, klasyfikacja regionu
load("../sheets/custom/12-tidymodels/data/olive.rda")
ol <- olive |>
  mutate(Region = factor(Region)) |>
  select(-Area) # Area jest pochodną Regionu — usuń ("ściąga")

head(ol, 3)
```

### 1. Podział danych

```{r}
set.seed(123)
podzial <- initial_split(ol, prop = 0.75, strata = Region)
treningowe <- training(podzial)
testowe <- testing(podzial)
cat("trening:", nrow(treningowe), "| test:", nrow(testowe), "\n")
```

### 2. Przepis (recipe)

```{r}
przepis <- recipe(Region ~ ., data = treningowe) |>
  step_normalize(all_numeric_predictors()) # normalizacja
przepis
```

### 3. Model

```{r}
model <- decision_tree() |>
  set_engine("rpart") |>
  set_mode("classification")
model
```

### 4. Workflow

```{r}
wf <- workflow() |>
  add_recipe(przepis) |>
  add_model(model)
```

### 5. Trening

```{r}
fit_wf <- fit(wf, data = treningowe)
```

### 6. Predykcja i ocena

```{r}
pred <- predict(fit_wf, new_data = testowe) |>
  bind_cols(testowe |> select(Region))

accuracy(pred, truth = Region, estimate = .pred_class)
```

## Kolejność do zapamiętania

```
initial_split → training/testing → recipe + step_* →
set_engine + set_mode → workflow → fit → predict → accuracy
```

## Kluczowe funkcje

| Krok              | Funkcja                                         | Pakiet     |
|-------------------|-------------------------------------------------|------------|
| Podział           | `initial_split(prop=, strata=)`                | rsample    |
| Zbiory            | `training()`, `testing()`                      | rsample    |
| Walidacja krzyżowa| `vfold_cv(v=10)`                               | rsample    |
| Przepis           | `recipe(Y~., data=)` + `step_*()`             | recipes    |
| Normalizacja      | `step_normalize(all_numeric_predictors())`     | recipes    |
| Model drzewa      | `decision_tree() |> set_engine("rpart")`       | parsnip    |
| Regresja log.     | `logistic_reg() |> set_engine("glm")`          | parsnip    |
| Random forest     | `rand_forest() |> set_engine("ranger")`        | parsnip    |
| Tryb              | `set_mode("classification"/"regression")`      | parsnip    |
| Połączenie        | `workflow() |> add_recipe() |> add_model()`   | workflows  |
| Trening           | `fit(wf, data=treningowe)`                     | parsnip    |
| Predykcja         | `predict(fit, new_data=testowe)`               | parsnip    |
| Ocena             | `accuracy()`, `rmse()`, `roc_auc()`           | yardstick  |

## Backup: base R (gdy brak tidymodels)

```{r eval=FALSE}
library(rpart)
set.seed(123)
idx <- sample(nrow(ol), 0.75 * nrow(ol))
train <- ol[idx, ]
test <- ol[-idx, ]

drzewo <- rpart(Region ~ ., data = train, method = "class")
pred <- predict(drzewo, newdata = test, type = "class")
mean(pred == test$Region) # accuracy
```
