---
title: "01 — Wczytywanie danych"
output: html_document
---

```{r setup, include=FALSE}
knitr::opts_chunk$set(echo = TRUE, comment = "#>")
```

## read.csv vs read.csv2

```{r}
# "American" file: , separator + . decimal: separator , i kropka dziesiętna
df_usa <- read.csv("../sheets/custom/05-braki-na/data/q1_data.csv")
head(df_usa, 3)
```

```{r}
# "Polish" file: ; separator + , decimal: separator ; i przecinek dziesiętny
df_pl <- read.csv2("../sheets/custom/01-czyszczenie-grupy-boxplot/data/Korozja.csv")
head(df_pl, 3)
```

> **Pułapka:** `read.csv()` na polskim pliku daje „more columns than column names"
> bo traktuje przecinek dziesiętny jako separator.

Ręczne ustawienie tych samych parametrów:
```{r eval=FALSE}
read.csv("plik.csv", sep = ";", dec = ",") # = read.csv2()
read.csv("plik.csv", sep = ",", dec = ".") # = read.csv()
```

## readr (tibble, szybszy)

```{r message=FALSE}
library(readr)
df <- read_csv("../sheets/custom/05-braki-na/data/q1_data.csv")
head(df, 3)
```

```{r eval=FALSE}
read_csv2("plik.csv") # ; separator, , dziesiętne
read_csv("plik.csv", col_types = "cccdc") # ręczne typy kolumn
read_csv("plik.csv.gz") # gz/bz2 rozpakowane automatycznie
```

## Excel

```{r eval=FALSE}
library(readxl)
df <- read_excel("plik.xlsx")
df <- read_excel("plik.xlsx", sheet = "Arkusz2")
df <- read_excel("plik.xlsx", skip = 1, col_names = c("a", "b", "c"))
```

## RDS and RDA

```{r eval=FALSE}
# .rds — jeden obiekt, musisz przypisać
x <- readRDS("plik.rds")

# .rda / .RData — wiele obiektów, wchodzą pod własnymi nazwami
load("plik.rda") # NIE: x <- load(...)
```

## Fixed-width (FWF) (FWF)

```{r eval=FALSE}
library(readr)
df <- read_fwf(
  "plik.txt",
  fwf_widths(c(7, 10, 6, 4), c("id", "nazwa", "data", "rok"))
)
```

## Compressed files (.bz2 / .gz)

```{r eval=FALSE}
# R czyta bz2 i gz wprost — bez rozpakowywania
df <- read.csv("dane.csv.bz2")
df <- read_csv("dane.csv.gz")
```

## Dirty CSV (skip, header=FALSE)

```{r eval=FALSE}
# Plik z kilkoma wierszami śmieci na górze i bez nagłówka
raw <- read.csv("GDP.csv", skip = 5, header = FALSE, stringsAsFactors = FALSE)
raw <- raw[, c(1, 2, 4, 5)] # wybierz kolumny
names(raw) <- c("kod", "ranking", "kraj", "pkb")

# Liczby z przecinkami jako tysiące: "28,750,956" → numeric
raw$pkb <- as.numeric(gsub("[ ,]", "", raw$pkb))
```

## Quick reference

| Format          | Funkcja                        | Pakiet  |
|-----------------|-------------------------------|---------|
| CSV (US)        | `read.csv()` / `read_csv()`   | base / readr |
| CSV (PL)        | `read.csv2()` / `read_csv2()` | base / readr |
| Excel           | `read_excel()`                | readxl  |
| RDS             | `readRDS()`                   | base    |
| RDA / RData     | `load()`                      | base    |
| FWF             | `read_fwf(fwf_widths(...))`   | readr   |
| bz2 / gz        | `read.csv()` wprost           | base    |
