---
title: "Kolokwium 2026 — Grupa 2 (19-06-2026)"
output: html_document
---

```{r setup, include=FALSE}
knitr::opts_chunk$set(echo = TRUE)
```

**Dane:** `data/GDP.csv` + `data/FEDSTATS_Country.csv`. **Czas:** 80 min, 8 zadań.

Ustaw katalog roboczy na ten folder.

> **Pułapka wczytania GDP.csv:** plik ma 5 wierszy śmieci na górze, brak nagłówka,
> puste kolumny i liczby z przecinkami np. `"28,750,956"`. Wymagane wstępne czyszczenie.

**Blok wczytujący (musisz to zrobić przed wszystkimi zadaniami):**

```{r}
library(dplyr)
library(stringr)

gdp_raw <- read.csv("data/GDP.csv", skip = 5, header = FALSE, stringsAsFactors = FALSE)
gdp <- gdp_raw[, c(1, 2, 4, 5)]
names(gdp) <- c("kod", "ranking", "kraj", "pkb")
gdp <- gdp[!is.na(as.integer(gdp$ranking)) & gdp$kod != "", ]
gdp$ranking <- as.integer(gdp$ranking)
gdp$pkb <- as.numeric(gsub("[ ,]", "", gdp$pkb))

fed <- read.csv("data/FEDSTATS_Country.csv", stringsAsFactors = FALSE)
merged <- merge(gdp, fed, by.x = "kod", by.y = "CountryCode")
```

---

**Zad. 1.** Usuń przecinki i spacje z liczb PKB i oblicz ich średnią (`mean(gdp$pkb)`).

```{r}
```

**Zad. 2.** Jaki jest średni ranking PKB (`mean(ranking)`) osobno dla grup
`"High income: OECD"` i `"High income: nonOECD"`? (Użyj złączonego datasetu `merged`.)

```{r}
```

**Zad. 3.** Ile krajów w `gdp$kraj` zaczyna się od `"United"`? Użyj `grep("^United", ...)`.
Wypisz ich nazwy i liczbę.

```{r}
```

**Zad. 4.** Ile identyfikatorów pasuje po złączeniu GDP z FEDSTATS (`nrow(merged)`)? Posortuj
`merged` **malejąco** po `ranking` (tak aby USA było na końcu). Jaki jest 13. kraj?

```{r}
```

**Zad. 5.** Spośród krajów w `merged`, ile kończy rok fiskalny w czerwcu?
Szukaj frazy `"Fiscal year end: June"` w kolumnie `Special.Notes`.

```{r}
```

**Zad. 6.** (zamknięte) Użyj pakietu `quantmod` do pobrania danych cen akcji Amazon:

```r
library(quantmod)
amzn        <- getSymbols("AMZN", auto.assign = FALSE)
sampleTimes <- index(amzn)
```

Ile wartości zebrano w **2012 roku**? Ile z nich przypada na **poniedziałki** w 2012?

- 252 wartości w 2012, 50 poniedziałków
- 250 wartości w 2012, 51 poniedziałków
- 251 wartości w 2012, 47 poniedziałków
- 250 wartości w 2012, 47 poniedziałków

**Zad. 7.** (zamknięte) Która funkcja w `tidymodels` dzieli dane na zbiór treningowy i testowy?

- `split_test_train()`
- `split()`
- `train_test_split()`
- `initial_split()`

**Zad. 8.** (zamknięte) Argumenty `facet_grid()` dla siatki wg `var1` i `var2` ze skalami „free":

- `facet_grid(var1 + var2, scales="free")`
- `facet_grid(var1 | var2, scales="free")`
- `facet_grid(var1 , var2, scales="free")`
- `facet_grid(var1 ~ var2, scales="free")`
